臺灣桃園地方法院民事判決　　　　　　 96年度簡上字第124號
上　訴　人　　財達實業股份有限公司
兼法定代理人　戊○○
上　訴　人　　庚○○
　　　　　　　甲○○
　　　　　　　丁○○
　　　　　　　丙○○
　　　　　　　己○○
上列五人共同
訴訟代理人　　戊○○　　住同上
被　上訴人　　乙○○　　住桃園縣大溪鎮○○路741號
上列當事人間債務人異議事件，上訴人對於中華民國96年4 月20
日本院桃園簡易庭95年度桃簡字第1344號第一審判決提起上訴，
本院於96年10月23日言詞辯論終結，判決如下：
    主  文
上訴駁回。
第二審訴訟費用由上訴人負擔。
    事  實
甲、上訴人方面：
一、聲明：
  (一)原判決廢棄。
  (二)鈞院93年度執字第15873 號執行事件之強制執行程序應予撤
    銷。
二、陳述：除引用原判決書之記載外，並補稱：
  (一)上訴人財達實業股份有限公司部分（下稱財達公司）：
    1.財達公司固於本件執行名義之87年度重訴字第12號返還房
      屋事件訴訟程序中稱未占用桃園縣八德市○○段第322 、
      323 、324 地號3 筆土地（下稱系爭3 筆土地）及其上建
      物桃園縣八德市○○路○ 段61號房屋（下稱系爭61號房屋
      ），惟該判決並未將財達公司列為判決之當事人，原審判
      決駁回上訴人財達公司提起之第三人異議之訴，與民事訴
      訟法第400 條第1 項規定及最高法院73年台上字第4062號
      判決意旨相違。
    2.財達公司是建材買賣，須靠店面做生意，系爭3 筆土地及
      其上系爭61號房屋之大部分於73年起即由財達公司使用，
      而義興製材工廠是木材製造之工廠，主要是位於系爭3 筆
      土地上其他建物之中後段。證人張福祿於87年度重訴字第
      12號返還房屋事件中亦證稱「財達公司與義興工廠有混在
      一起」，原審判決援引張福祿之有誤證詞，做出與勘查不
      同之認定，推論系爭3 筆土地及其上系爭61號房屋為義興
      製材工廠使用，土地上其他建物後段方為上訴人財達公司
      使用，與事實相違。
  (二)上訴人庚○○、戊○○、甲○○、丁○○、丙○○、己○○
    （下稱庚○○等6人）部分：
    1.上訴人庚○○等6 人於87年度重訴字第12號返還房屋事件
      判決確定前（即民國89年2 月16日）即已共同使用系爭3
      筆土地及系爭61號房屋數十年，嗣後因該案上訴第三審方
      承受訴訟，上訴人庚○○等6 人之占有均係為自己之自主
      占有，而非因承受訴訟繼受呂芳榮之占有權源而來，亦非
      呂芳榮之占有輔助人，原審判決對此論斷，顯有誤會。
    2.原審判決認上訴人庚○○等6 人皆未設籍在系爭61號房屋
      ，並誤認上訴人甲○○、丁○○未曾設籍在63號房屋，實
      則除上訴人庚○○外，其餘上訴人皆出生成長於此，況系
      爭61號房屋與63號房屋是完全相通，占有使用是極自然的
      事情。此外，設籍與否並不能完全代表有占有使用，原審
      判決以設籍之有無，推論是否為自主占有，與事實經驗有
      違。
    3.本件執行名義87年度重訴字第12號返還房屋事件第一、二
      審判決於89年2 月16日確定，惟呂芳榮係於89年6 月17日
      方以判決移轉登記取得320 地號土地所有權，且上訴人戊○○亦係於93年6 月3 日以繼承分割登記取得320 地號土
      地所有權，均在87年度重訴字第12號返還房屋事件言詞辯
      論終結後，又如何要求上訴人在前開案件辯論終結前提出
      抗辯，原審認事用法實有違誤。
三、證據：除引用原審立證方法外，提出320 地號土地異動索引
    1 件為證。
乙、被上訴人方面：
一、聲明：上訴駁回。
二、陳述：引用原判決書之記載。
三、證據：引用原審立證方法。
丙、本院依職權調閱本院87年度重訴字第12號及93年度執字第
    15873 號卷證。
    理  由
壹、上訴人財達公司起訴主張：本件執行名義87年度重訴字第12
    號返還房屋事件雖判決呂芳榮即義興製材工廠應將坐落桃園
    縣八德市○○段第322 、323 、324 地號土地（系爭3 筆土
    地）上建物門牌號碼桃園縣八德市○○路○ 段61號房屋（系
    爭61號房屋）遷讓交付被上訴人，惟系爭61號房屋自73年10
    月6 日起，即由財達公司供作辦公處所及倉庫使用，財達公
    司自有排除強制執行之權利，爰提起第三人異議之訴，請求
    排除強制執行等語。而上訴人庚○○、戊○○、甲○○、丁○○、丙○○、己○○（下稱庚○○等6 人）起訴主張：系
    爭61號房屋為未辦保存登記建物，上訴人庚○○等6 人自59
    年間起即與被繼承人呂芳榮共同居住、使用系爭61號房屋，
    上訴人庚○○等6 人係自主占有系爭61號房屋，非呂芳榮之
    占有輔助人，亦非繼受呂芳榮之占有權利。上訴人庚○○等
    6 人自主占有系爭61號房屋已逾15年，被上訴人就系爭房屋
    之返還請求權已罹於時效，上訴人因時效完成而取得系爭房
    屋所有權之登記請求權，被上訴人不得請求上訴人返還系爭
    房屋，自不得依87年度重訴字第12號判決為執行名義對系爭
    61號房屋及其他建物為執行，爰提起債務人異議之訴，請求
    排除強制執行等語。
貳、被上訴人則以：87年度重訴字第12號請求返還房屋事件已經
    判決確定，上訴人庚○○等6 人為呂芳榮之繼承人，且未拋
    棄繼承，應繼受呂芳榮返還系爭3 筆土地及系爭61號房屋之
    義務，應受確定判決效力所拘束，不得以前訴訟程序所存事
    由再為抗辯。另上訴人財達公司負責人為戊○○，上訴人戊○○將占用系爭61號房屋之事實推責於上訴人財達公司以規
    避強制執行事件之執行等語資為抗辯。原審為上訴人全部敗
    訴之判決，上訴人不服，提起上訴。
參、兩造不爭執事實：
    被上訴人以坐落桃園縣八德市○○段第322 、323 、324 地
    號土地（系爭3 筆土地）及其上系爭61號房屋為其所有，遭
    上訴人財達公司、戊○○及呂芳榮即義興製材工廠無權占用
    ，起訴請求財達公司、戊○○、呂芳榮即義興製材工廠遷讓
    返還坐落系爭3 筆土地上之系爭61號房屋，因財達公司暨戊○○於訴訟程序中一再以答辯狀陳述未占用系爭3 筆土地，
    並自承系爭61號房屋係被上訴人所建造等語，被上訴人因而
    撤回對財達公司及戊○○2 人之起訴，而僅請求呂芳榮即義
    興製材工廠遷讓返還坐落系爭3 筆土地上之系爭61號房屋，
    經本院87年度重訴字第12號審理後判決呂芳榮即義興製材工
    廠應遷讓返還坐落系爭3 筆土地上之系爭61號房屋予被上訴
    人。呂芳榮即義興製材工廠不服提起上訴，經臺灣高等法院
    以88年度重上字第431 號判決駁回上訴，呂芳榮仍不服，提
    起第三審上訴後，於89年8 月8 日死亡，由其繼承人即上訴
    人庚○○等6 人於91年5 月15日聲明承受訴訟，經最高法院
    以上訴利益未逾民事訴訟法第466 條規定金額為由，裁定駁
    回上訴確定。嗣被上訴人以該確定判決為執行名義，聲請強
    制執行遷讓返還坐落系爭3 筆土地上之系爭61號房屋，由本
    院93年度執字第15873 號強制執行事件受理，於執行程序終
    結前，上訴人提起本件異議之訴等情，為兩造所不爭執，復
    經本院調閱87年度重訴字第12號返還房屋事件及93年度執字
    第15 873號強制執行事件全部卷證核閱屬實。
肆、兩造之爭點：
一、上訴人財達公司提起第三人異議之訴部分：
  (一)上訴人財達公司有無占用系爭3 筆土地及其上61號房屋？
  (二)上訴人財達公司就本件強制執行標的物即系爭61號房屋有無
    排除強制執行之權利？
二、上訴人庚○○等6 人提起債務人異議之訴部分：
  (一)上訴人庚○○等6 人有無占用系爭3 筆土地及其上61號房屋
    ？
  (二)上訴人庚○○等6 人提起債務人異議之訴有無理由？
伍、本院判斷：
一、上訴人財達公司提起第三人異議之訴部分：
  (一)上訴人財達公司有無占用系爭3 筆土地及其上系爭61號房屋
    ？
    1.查上訴人財達公司暨其法定代理人戊○○於本件執行名義
      87年度重訴字第12號返還房屋事件訴訟程序中，已屢次具
      狀具狀堅稱未占用系爭3 筆土地（見87年度重訴字第12號
      卷一第41-42 頁87年2 月27日答辯狀、同卷第160-161 頁
      87年5 月4 日答辯狀），且承認坐落系爭3 筆土地上之系
      爭61號房屋為被上訴人所建造（見同上卷87年5 月4 日及
      87 年6月17日答辯狀），聲明請求駁回被上訴人該返還房
      屋事件之訴訟，使被上訴人認上訴人財達公司及戊○○並
      未占用系爭3 筆土地及其上61號房屋而撤回對該2 人之起
      訴請求，是本件上訴人財達公司是否占用系爭3 筆土地及
      其上61號房屋之重要爭點，已經兩造於前訴訟即本院87年
      度重訴字第12號返還房屋事件為攻防，自不容由上訴人財
      達公司及戊○○任作與前訴訟相反之主張，始符訴訟法上
      之誠信原則。
    2.再查，本件執行標的物即執行名義87年度重訴字第12號判
      決附圖所示坐落系爭3 筆土地上之系爭61號房屋確係由呂
      芳榮即義興製材工廠在使用之事實，業據呂芳榮即義興製
      材工廠於該事件之訴訟代理人呂理順（即本件上訴人己○○）於該返還房屋事件88年3 月26日言詞辯論時陳述在卷
      （見87年度重訴字第12號卷二第53頁）；又義興製材工廠
      使用系爭61號房屋有2 、30年之久，財達公司是於70年間
      開始使用，前面是義興工廠，後面是財達公司有使用同段
      352 、402 、403 號土地，約有5 、6 百坪，招牌亦掛著
      義興工廠，門牌59、61、63號均是，財達公司與義興製材
      工廠有混在一起等情，亦據證人即財達公司占有桃園縣八
      德市○○段352 地號土地之所有人張福祿於本院87年度重
      訴字第12號返還房屋事件中證述在卷（見87年度重訴字第
      12號卷二第4 頁），均核與上訴人財達公司前於87年度重
      訴字第12號返還房屋事件所陳述未占有系爭3 筆土地之抗
      辯相符。綜上足見系爭3 筆土地及坐落其上之系爭61號房
      屋前確由呂芳榮即義興製材工廠所占有使用可堪認定。至
      證人張福祿所稱財達公司與義興製材工廠有混在一起等語
      ，應係指門牌號碼59、61、63號之全部廠房綜合而言，於
      此張福祿已證述前段是義興製材工廠使用，財達公司使用
      後段土地，且上訴人財達公司已陳述並未占用系爭3 筆土
      地，義興製材工廠之訴訟代理人呂理順（即上訴人己○○
      ）亦自承係呂芳榮即義興製材工廠占有使用系爭61號房屋
      等情，均已如上述，上訴人財達公司於本件為相反之主張
      ，委無可採。
  (二)上訴人財達公司就本件執行標的物即系爭61號房屋有無排除
    強制執行之權利？
    1.按第三人就執行標的物有足以排除強制執行之權利者，得
      於強制執行程序終結前，向執行法院對債權人提起異議之
      訴。如債務人亦否認其權利時，並得以債務人為被告。強
      制執行法第15條定有明文。又所謂就執行標的物有足以排
      除強制執行之權利者，係指對於執行標的物有所有權、典
      權、留置權、質權存在情形之一者而言。占有，依民法第
      940 條之規定，不過對於物有事實上管領之力，自不包含
      在內，有最高法院44年台上字第721 號判例足資參照。
    2.查本件強制執行標的物即系爭61號房屋為被上訴人建造所
      有，業據上訴人財達公司於87年度重訴字第12號返還房屋
      事件中自承在卷，並提出系爭61號房屋稅籍為證（見87年
      度重訴字第12號卷二第160-162 頁），上訴人財達公司既
      無所有權，自無排除強制執行之權利。上訴人財達公司於
      本院改稱系爭房屋是其所建，委無可採。上訴人財達公司
      雖又主張自73年間起即占有系爭61號房屋作為辦公處所及
      倉庫使用云云，惟財達公司並未占有使用系爭61號房屋，
      已如前述。且占有，依民法第940 條之規定，不過對於物
      有事實上管領之力，非強制執行法第15條所指排除強制執
      行之權利，縱認財達公司有占用系爭61號房屋之事實，依
      前揭最高法院44年台上字第721 號判例要旨說明，亦無排
      除強制執行之權利，況上訴人財達公司並無占有之事實。
      是上訴人財達公司就本件執行標的物即系爭61號房屋並無
      足以排除強制執行之權利，其提起本件第三人異議之訴顯
      無理由。
二、上訴人庚○○等6 人提起債務人異議之訴部分：
  (一)按對於第二審判決提起上訴，該上訴之不合法不能補正者，
    如已逾上訴期間或對於不得上訴之判決提起上訴，其判決既
    因宣示、公告或送達而告確定，自不因當事人提起不合法之
    上訴而受影響（司法院院解字第3007號解釋、最高法法院78
    年台抗字第149 號判例、67年台抗字第495 號判例要旨參照
    ）。又「確定判決，除當事人外，對於訴訟繫屬後為當事人
    之繼受人者，及為當事人或其繼受人占有請求之標的物者，
    亦有效力。」，民事訴訟法第401 條第1 項亦定有明文。查
    上訴人庚○○等6 人之被繼承人呂芳榮就本件執行名義臺灣
    高等法院88年度重上字第431 號返還房屋事件第二審判決提
    起上訴，係經最高法院以其上訴所得受之利益未逾民事訴訟
    法第466 條規定之金額為由，而裁定駁回上訴等情，已如前
    述，是呂芳榮係就不得上訴之第二審判決提起不合法上訴，
    且該不合法不能補正，依上開說明，上訴人庚○○等6 人雖
    於本院87年度重訴字第12號返還房屋事件訴訟之第三審程序
    為承受訴訟，然呂芳榮上訴既屬不能補正之不合法上訴，該
    返還房屋事件於89年2 月16日臺灣高等法院88年度重訴字第
    431 號第二審判決為宣示時即已確定。是呂芳榮於該判決確
    定時起，即負有履行本院87年度重訴字第12號判決主文遷讓
    返還系爭61號房屋之義務。而上訴人庚○○等6 人為呂芳榮
    之妻及子女，於呂芳榮死亡時並未為拋棄繼承，雖於該返還
    房屋事件之第三審程序承受訴訟，係屬上開返還房屋事件確
    定判決之當事人呂芳榮之一般繼受人，為本院87年度重訴字
    第12號確定判決效力所及之人，合先敘明。
  (二)次按，執行名義成立後，如有消滅或妨礙債權人請求之事由
    發生，債務人得於強制執行程序終結前，向執行法院對債權
    人提起異議之訴。如以裁判為執行名義時，其為異議原因之
    事實發生在前訴訟言詞辯論終結後者，亦得主張之。又債務
    人對於債權人依第4 條之2 規定聲請強制執行，如主張非執
    行名義效力所及者，得於強制執行程序終結前，向執行法院
    對債權人提起異議之訴。強制執行法第14條第1 項、第14條
    之1 第1 項分別定有明文。而強制執行法第14條第1 項所謂
    消滅債權人請求之事由，係指足以使執行名義之請求權及執
    行力消滅之原因事實，如清償、提存、抵銷、免除、混同、
    債權之讓與、債務之承擔、解除條件之成就、和解契約之成
    立，或類此之情形，始足當之。至所稱妨礙債權人請求之事
    由，則係指使依執行名義所命之給付，罹於不能行使之障礙
    而言（最高法院94年度台上字第671 號判決參照）。
  (三)上訴人庚○○等6 人提起本件債務人異議之訴有無理由？
    1.上訴人戊○○主張61號房屋有29平方公尺係坐落在其所有
      之同段320 地號土地上，本件執行名義87年度重訴字第12
      號返還房屋事件判決於89年2 月16日確定，而呂芳榮於89
      年6 月17日方以判決移轉登記取得320 地號土地所有權，
      上訴人戊○○則於93年6 月3 日以繼承分割登記取得320
      地號土地所有權，均在87年度重訴字第12號返還房屋事件
      言詞辯論終結後，上訴人在前開案件辯論終結前無從提出
      抗辯云云。查本件執行名義87年度重訴字第12號確定判決
      是命呂芳榮即義興製材工廠應將如該判決附圖所示坐落系
      爭322 、323 、324 地號土地上之系爭61號房屋遷讓返還
      被上訴人（見87年度重訴字第12號卷二第136-141 頁、本
      院卷第57-62 頁），與同段320 地號土地無關，同段320
      地號土地並非本件訟爭土地，亦非本件執行名義之執行標
      的範圍，上訴人庚○○等6 人之被繼承人呂芳榮及上訴人
      戊○○何時取得該320 地號土地所有權，非本件異議之訴
      所得審酌，自非本件消滅或妨礙債權人即被上訴人請求之
      事由。上訴人戊○○主張其取得320 地號土地所有權在87
      年度重訴字第12號返還房屋事件言詞辯論終結後，無從提
      出抗辯云云，委無理由。
    2.上訴人庚○○等6 人於本院87年度重訴字第12號判決確定
      執行名義成立後，繼承呂芳榮即義興製材工廠遷讓返還系
      爭61號房屋之義務，並未發生消滅或妨礙被上訴人請求之
      事由，即無依強制執行法第14條第1 項規定提起債務人異
      議之訴之理由。
    3.另上訴人庚○○等6 人主張係自主占用系爭61號房屋，非
      執行名義效力所及，且占有已逾15年時效期間，被上訴人
      請求權已罹於時效云云，經查：
      上訴人庚○○等6 人於繼承呂芳榮之義興製材工廠前，
        並未占有使用系爭61號房屋：
        (甲)被上訴人所有之系爭3 筆土地及其上系爭61號房屋，
          前皆係由呂芳榮占有作為義興製材工廠使用等情，已
          如前述。又查系爭61號房屋為一層樓平房，內部主要
          擺設為6 張辦公桌及小鐵床1 張，無一般生活起居用
          品；鄰房63號房屋之一樓係堆置木材及事務機械等木
          材廠房之工具，上訴人戊○○、庚○○係居住63號房
          屋2 樓以上建物等情，業經原審於95年12月27日至現
          場勘驗屬實，製有勘驗筆錄在卷可稽（見原審卷第
          110-111 頁）。是坐落系爭3 筆土地上之系爭61號房
          屋係呂芳榮即義興製材工廠作為廠房辦公使用，並非
          呂芳榮與上訴人庚○○等6 人住家使用，上訴人呂寶
          玉等6 人並未占有居住系爭61號房屋足可認定。
        (乙)按占有為事實關係，上訴人庚○○、戊○○是居住63
          號房屋2 樓以上建物，已如前述，縱63號房屋1 樓與
          系爭61號房屋相通，惟不能據此認定系爭61號房屋亦
          為上訴人庚○○等6 人居住使用。且依上訴人戊○○
          於87年重訴字第12號返還房屋事件陳述未占用系爭3
          筆土地及上訴人己○○（即義興製材工廠訴訟代理人
          呂理順）於該事件陳述係義興製材工廠占有使用，再
          參義興製材工廠係呂芳榮獨資經營，有義興製材工廠
          營利事業登記資料在卷可參（見87年度重訴字第12號
          卷一第40頁）等情，均足見系爭61號房屋係呂芳榮獨
          自占有作為義興製材工廠使用，上訴人庚○○等6 人
          未曾占有系爭61號房屋。上訴人庚○○等6 人主張於
          呂芳榮生前即本於自己所有意思占有坐落系爭3 筆土
          地上之系爭61號房屋居住使用云云，委無可採。
      上訴人庚○○等6 人於繼承呂芳榮之義興製材工廠前，
        既未曾占有使用系爭61號房屋，上訴人庚○○等6 人主
        張自主占有系爭61號房屋已逾15年，被上訴人就系爭房
        屋之返還請求權已罹於時效，上訴人因時效完成而取得
        系爭房屋所有權之登記請求權云云，均無足採。上訴人
        庚○○等6 人主張自主占有系爭61號房屋，非執行名義
        效力所及，據以提起本件債務人異議之訴，亦無理由。
三、綜上所述，上訴人財達公司提起第三人異議之訴及上訴人庚○○等6 人提起債務人異議之訴，均無理由，原審判決駁回
    上訴人之訴，核無違誤，上訴意旨仍執陳詞，指摘原判決不
    當，求予廢棄，為無理由，均應駁回其上訴。
四、本件事證已臻明確，兩造其餘主張陳述及所提之證據，核與
    判決結果不生影響，不再逐一論述，附此敘明。
陸、據上論結，本件上訴為無理由，依民事訴訟法第436 條之1
    第3 項、第463 條、第449 條第1 項、第78條、判決如主文
    。
中　　華　　民　　國　　96　　年　　11　　月　　6 　　日
                  民事第二庭審判長法　官　劉克聖
                  　　　　　　　  法　官　張金柱
                                  法  官  蔡寶樺
不得上訴。
以上正本係照原本作成。
中　　華　　民　　國　　96　　年　　11　　月　　7 　　日
                                  書記官  謝至菁
